臺北高等行政法院判決
　　　　　　　　　　　　　　　　　　 96年度訴字第00088號
　　　　　　　　　　　　　　　.
原　　　告　台灣衛博科技股份有限公司
代　表　人　甲○○
訴訟代理人　鄭夙芬 律師
被　　　告　經濟部
代　表　人　乙○○（部長）
訴訟代理人　丁○○
參　加　人　丙○○
訴訟代理人　鍾凱勳 律師
上列當事人間因商標異議事件，原告不服經濟部中華民國95年11
月7 日經訴字第09506182250 號訴願決定，提起行政訴訟，並經
本院依職權命第三人丙○○參加訴訟，本院判決如下：
    主  文
原告之訴駁回。
訴訟費用由原告負擔。
    事  實
一、事實概要：
    原告台灣衛博科技股份有限公司前於民國（下同）93年10月
    27日以「改裝車情報GTR GRAND TUNING」商標（其中「改裝
    車情報GRAND TUNING」聲明不專用），指定使用於商標法施
    行細則第13條所定商品及服務分類表第16類之雜誌商品，向
    原處分機關智慧財產局申請註冊，經該局審查核准，列為註
    冊第0000000 號商標（下稱系爭商標，詳見附圖(一)）。嗣參
    加人於94年8 月30日以該註冊商標有違商標法第23條第1 項
    第13款之規定，並檢具如附圖(二)所示商標（註冊第985103號
    「GT GRAND TUNING CAR MAGAZINE汽車改裝雜誌」商標，下
    稱據以異議商標），對之提起異議，經原處分機關審查，以
    95 年1月27日中台異字第941059號商標異議審定書為異議不
    成立之處分（下稱原處分）。參加人不服，提起訴願，經被
    告95年11月7 日經訴字第09506182250 號訴願決定撤銷原處
    分，由原處分機關另為適法之處分。原告不服，遂向本院提
    起行政訴訟。本院依職權命參加人參加訴訟。
二、兩造聲明：
　(一)原告聲明：撤銷訴願決定。
　(二)被告聲明：原告之訴駁回。
三、兩造之爭點：
    系爭商標與據以異議商標是否構成近似？
　(一)原告主張：
    1.本件被告撤銷原處分，無非係以系爭商標與據以異議商標
      整體觀之二者近似為由。惟依商標審查標準，二者並不近
      似：
      (1)整體觀察：
        按判斷商標近似，應以商標圖樣整體為觀察。此係由
          於商標呈現在商品之消費者眼前的是整體圖樣，而非
          割裂為各部分分別呈現。至於另有所謂「主要部分」
          觀察，則係認為商標雖然係以整體圖樣呈現，然而商
          品／服務之消費者關注或者事後留在其印象中的，可
          能是其中較為顯著的部分，此一顯著的部分即屬主要
          部分。查本件系爭商標「GTR 」為主要部份，與據以
          異議商標主要部分為「GT」不同，系爭商標鮮明黃色
          藝術體R 字，無法棄置不論，故系爭商標與據以異議
          商標中縱主要部分同有「GT」二字母，然兩者之不同
          ，望眼即之（前者GT斜體字加上設計字體R ；後者為
          正體字），單獨將之自商標中摘出指為主要部分相同
          ，既悖於前開「通體觀察」之規定，亦與事實不符；
        次按商標圖樣中有聲明不專用之部分者，在與其他商
          標間判斷近似時，仍應就包括聲明不專用之部分為整
          體比對，此乃為整體觀察原則之必然體現。查系爭商
          標與據以異議商標相較，至少有以下之不同：
          (甲)圖樣排列不同：
            A.前者GT大字在上，右有藝術字體R ，其下小字GR
              AND TUNING，以下再有「改裝車情報」等字；後
              者GT在左，GRAND TUNING汽車改裝雜誌小字在右
              ，其下復有大字CAR MAGAZINE。
            B.前者則可分左右二部份；後者僅為單純橫式排列
              。
          (乙)顏色字體不同：前者GT（斜體字）為紅色，R （藝
            術字）及改裝車情報等字為黃色，GRAND TUNING則
            為白色；後者GT（正體字）、CAR MAGAZINE為紅色
            ，GRAND TUNING汽車改裝雜誌等字墨色。
        又按商標組合中如有部分字樣雷同，只要相同之處，
          已因廣泛使用而成為弱勢商標，則不構成近似，查「
          GT」二字為字首，與其他字組合之商標，依智慧財產
          局商標資料檢索服務系統，多達462 個，然渠等並不
          因此被認為審定基準中之混淆誤認類型3.2 所述「有
          使消費者誤認同一來源之系列商品、加盟關係或其他
          類似關係」。
      (2)識別性：
        依智慧財產局頒訂之「商標識別性審查要點」，獨創
          性商標須「非沿用既有之詞彙或事務者」，查據以異
          議商標其中GT，為英文Grand Touring （或拉丁文Gr
          and Turismo ）之縮寫，係既有之詞彙，此有韋氏大
          字典（WEBBER）對GT一字之解釋可稽；而正由於GT一
          字為既有之詞彙，故訴外人瑪莎拉蒂公司已取得專用
          權之「KUBANG GT WAGON 」商標，申請人特別聲明「
          GT WAGON」不在專用之列，此舉符合智慧財產局「聲
          明不專用審查要點」二所謂「商標…圖樣中包含說明
          性或不具識別性之文字或圖形者，為避免因該部分致
          不准註冊，或註冊後就該部分單獨主張權利而產生爭
          議，得經申請人聲明該部分不與商標圖樣分離單獨請
          求專用…」之說明；事實上，瑪莎拉蒂公司於美國申
          請上開商標時，主管機關（United States Patentan
          d Trademark Office）即要求「GT WAGON」不專用，
          始給予商標註冊，此亦可反證「GT」確為既有之詞彙
          而無不具識別性。
        查單純未經設計之「GT」字母，既為英文字母之一，
          並不足以使相關消費者認識其為表彰商標或服務之標
          識，而得藉以與他人之商品或服務相區別，並不具有
          識別性。而系爭商標與據以異議商標是否近似，仍應
          以二者整體商標圖樣作為判斷基礎，不能單以二者均
          有不具識別性之「GT」字母，即謂二者近似。因此，
          系爭商標與據以異議商標雖均有GT字母，但二造商標
          於異時異地隔離整體觀察，在外觀、構圖意匠及觀念
          上，均迥然有別。
        按商標法施行細則第15條第1 項復規定：「商標圖樣
          之近似，以其有普通知識經驗之購買人，於購買時施
          以普通所用之注意，有無混同誤認之虞判斷之」。依
          智慧財產局制頒之規定，商標之審查，應就其圖樣，
          總括其各個部分，通體觀察之；商標近似與否，應異
          時異地隔離觀察，以為判定之標準；判斷商標近似與
          否，除就商標圖樣觀察外，應再斟酌商品特質、購買
          人、地域、創意、使用情形、知名度等因素。而商標
          整體為比對時，不具識別性部分並非作為識別商品或
          服務來源之標識，所以在比對時，該不具識別性的部
          分會施以較少的注意。查據以異議商標專用部分之「
          GT 」 及「GRAND TUNING」，或不具識別性，或為業
          者所必須或通常用以說明商品或服務之性質，爰前揭
          說明，因施以較少之注意，原告自行創意發想之系爭
          商標與之比對時，識別性強弱高下立判。
        次查二商標均用於以改裝車為內容之雜誌，而市售汽
          車改裝雜誌屈指可數（僅三家），由於改裝車違反交
          通法規，迭經民眾陳情始開放部分改裝行為，故非有
          特殊愛好者不致甘冒違章罰鍰風險而捨得花錢改裝。
          而購買改裝車雜誌之消費者均有極高之熱忱或愛好，
          於購買、取得相關產品、資訊時必施以較高注意，對
          系爭商標與據以異議商標間之差異自能清晰區辨，絕
          無誤認之可能。且該二商標專用於同一種類商品─雜
          誌，又均有關改裝車，消費者只能生二者乃「競爭關
          係」之印象，何來使消費者誤認為同一來源之「系列
          商品」或誤認二商標之使用人存在關係企業、授權關
          係，加盟關係或其他類似關係之可能？
    2.綜上，二商標雖同有GT及GRAND TUNING等字（此部份因無
      識別性或已成為弱勢商標或弱勢識別力），然整體觀察系
      爭商標與據以異議商標，僅就外觀言，毫無近似可言、一
      般消費者施以普通之注意，異時異地隔離觀察及交易連貫
      唱呼之際，尚無產生混同誤認之虞，應非屬構成近似之商
      標。
　(二)被告主張：
    1.按商標「相同或近似於他人同一或類似商品或服務之註冊
      商標或申請在先之商標，有致相關消費者混淆誤認之虞者
      。」不得註冊，為商標法第23條第1 項第13款所明定。其
      適用應以系爭商標是否「相同或近似」於他人之商標為前
      提要件。
    2.原告主要訴稱，系爭商標係以紅色「GT」大字在上、右為
      黃色藝術字體「R 」、其下黃色小字「GRAND TUNING」及
      以下再有「改裝車情報」組合之商標，與據以異議商標，
      「GT」紅色正體字在左，墨色「GRAND TUNING汽車改裝雜
      誌」小字在右，其下復有紅色大字「CAR MAGAZINE」相較
      ，縱主要部分同有「GT」二字母，但「GT」為「Grand To
      uning 」之縮寫，係既有之詞彙，不具識別性，而前者之
      主要部分為「GTR 」，「GT」為斜體字，「R 」字為顏色
      鮮明之黃色藝術字體，與後者之主要部分「GT」有異，二
      者整體圖樣及圖樣排列方式、字體顏色不同，是二商標指
      定使用於同一之雜誌商品，予消費者僅有競爭關係印象，
      並不會產生混同誤認之虞，應非屬近似之商標等語。
    3.按申請註冊商標圖樣中包含說明性或不具識別性之文字或
      圖形者，為避免因該部分致不准註冊，或註冊後就該部分
      單獨主張權利而產生爭議，得經申請人聲明該部分不與商
      標圖樣分離單獨請求專用。惟商標得否准予註冊，仍應符
      商標法相關規定。且如前所述，首揭商標法第23條第1 項
      第13款規定之適用，應以系爭商標是否「近似」於他人之
      商標為必要要件。而「判斷商標近似，應以商標圖樣整體
      為觀察。此乃係由於商標呈現在商品／服務之消費者眼前
      的是整體圖樣，而非割裂為各部分分別呈現。至於另有所
      謂『主要部分』觀察，則係認為商標雖然係以整體圖樣呈
      現，然而商品／服務之消費者關注或者事後留在其印象中
      的，可能是其中較為顯著的部分，此一顯著的部分即屬主
      要部分。所以，主要部分觀察與整體觀察並非兩相對立，
      主要部分最終仍是影響商標給予商品／服務之消費者的整
      體印象。是以，判斷商標近似，仍應以整體觀察為依歸」
      及「商標圖樣中有聲明不專用之部分者，在與其他商標間
      判斷近似時，仍應就包括聲明不專用之部分為整體比對，
      此乃為前述整體觀察原則之必然體現」已為被告93年5 月
      1 日施行之「混淆誤認之虞」審查基準5.2.3 及5.2.12所
      明定。
    4.經查，系爭商標圖樣係由紅色較大之外文「GT」及於「GT
      」下分別置二排極小之外文字「GRAND TUNING」與中文「
      改裝車情報」，右為一較大黃色草書體外文「R 」所共同
      組成（其中「GT」下方分列之外文「GRAND TUNING」與中
      文「改裝車情報」聲明不專用）；而據以異議商標圖樣則
      係由左側置較大之紅色外文「GT」與右下置二排字，上排
      為極小字體之英文「GRAND TUNING」、中文「汽車改裝雜
      誌」，及下排為略小字體之外文「CAR MAGAZINE」橫列所
      組成（其中外文「CAR MAGAZINE」與中文「汽車改裝雜誌
      」聲明不專用）。就二商標圖樣整體觀察，兩者均有相同
      較大紅色字體之外文「GT」，縱認該「GT」二字之識別性
      較弱，惟予人寓目印象既相當顯著，且外觀極為近似，應
      屬構成近似之商標。故被告以原處分機關遽認系爭商標與
      據以異議商標不構成近似，並無商標法第23條第1 項第13
      款規定之適用，而為異議不成立之處分，即有未洽，將原
      處分撤銷，請原處分機關重行審酌，另為適法處分之決定
      並無違誤。
  (三)參加人主張：
    1.原告所出版之GTR 雜誌與參加人所出版之GT雜誌，其封面
      從外觀觀之，原告使用GTR 做為雜誌名稱，其中GT的字體
      完全與參加人雜誌一模一樣。R 的字體則與GT的主要部分
      分離，以紅色草體字編排於GT右邊，看起來根本與GT的主
      要部分完全不相關，根本無從讓人認為R 也是雜誌名稱的
      一部份。此種編排方式，無異使消費者混淆誤認GTR 雜誌
      就是GT雜誌。再者，GTR 雜誌也以副標標明GT的意思就是
      Grand Tuning，顯然與參加人的GT雜誌上的編排，也註明
      Grand Tuning非常近似。是兩者相似度高達百分之九十以
      上，任何消費者均可能混淆誤認兩本雜誌，原告仍執陳詞
      辯稱自顏色及字體觀察兩者亦不相同，顯屬強詞奪理。
    2.另參加人發行GT雜誌時，所申請之ISSN號即為00000000，
      經比對GT雜誌與GTR 雜誌，二雜誌封面之ISSN號均為相同
      ，產品條碼亦均為0000000000000 ，可見單就產品條碼與
      ISSN號而言，GT與GTR 原本就是同一本雜誌。蓋GT雜誌的
      ISSN號原本登記為參加人所屬之公司所有。但原告於西元
      2004年左右擅自竊奪參加人之GT商標發行GT雜誌，經參加
      人警告後，則復改為發行GTR 雜誌並申請登記系爭商標在
      案，其欲攀附GT雜誌商譽之心態昭然若揭。甚且發行GTR
      雜誌之同時，原告又未經參加人同意，將GT雜誌之ISSN號
      逕自變更為原告所有。此有全國國家圖書資訊網所查得知
      ISSN號所有人資訊影本份可稽。可見原告辯稱GT與GTR 兩
      者並不近似，全為虛妄，如果原告主觀上認為GT與GTR 雜
      誌並不近似，且為兩本不同的雜誌，為何仍然沿用GT的舊
      ISSN號，不自己去申請一個新的ISSN號呢？
    3.綜上所述，於考量GT與GTR 之近似性時，應一併將原告與
      參加人實際使用GT與GTR 商標的態樣考量在內。並一併考
      量原告未經參加人同意，逕自將GT雜誌之ISSN號變更登記
      為己有，顯然當初在設計GTR 雜誌之名稱時，正是刻意要
      竊佔GT雜誌舊有之名聲，而將GT雜誌直接據為己有，其惡
      性自然較一般並非故意侵害商標者不可同等而論。
　　理  由
一、按商標「相同或近似於他人同一或類似商品或服務之註冊商
    標或申請在先之商標，有致相關消費者混淆誤認之虞者。」
    不得註冊，為商標法第23條第1 項第13款所明定。
二、本件系爭註冊第0000000 號「改裝車情報GTR GRAND TUNING
    」商標異議案，經原處分機關審查略以，系爭商標與據以異
    議之註冊第985103號「GT GRAND TUNING CAR MAGAZINE汽車
    改裝雜誌」商標相較，二者雖均有外文「GT」與「GRAND TU
    NING」，然外文「GT」為「GRAND TUNING」字首之縮寫，而
    「GRAND TUNING」有超級改裝之意，指定使用於汽車改裝之
    雜誌，商標識別性較為薄弱，且二造商標整體設計顯然有別
    ，中文「改裝車情報」與「汽車改裝雜誌」，消費者亦非不
    可區辨，應非屬構成近似之商標，認無首揭條款規定之適用
    ，乃為異議不成立之處分。參加人不服，提起訴願，經被告
    95年11月7 日經訴字第09506182250 號訴願決定撤銷原處分
    ，由原處分機關另為適法之處分。原告不服，提起行政訴訟
    ，並為事實欄所載各節之主張，是本件應審酌者厥為：
    系爭商標與據以異議商標是否構成近似？
三、經查：
  (一)按系爭商標之註冊究否有無首揭條款規定之適用，應以系爭
    商標是否「相同或近似」於他人之商標為前提要件，合先敘
    明。
  (二)按所謂商標構成相同或近似者，係指以具有普通知識經驗之
    一般商品購買人，於購買時施以普通所用之注意，就兩商標
    主要部分之外觀、觀念或讀音隔離觀察，有無引起混同誤認
    之虞以為斷。故兩商標在外觀、觀念或讀音上，其主要部分
    之文字、圖形或記號，有一近似，足以使一般相關消費者產
    生混淆誤認之虞者，即為近似之商標。而衡酌商標在外觀或
    觀念上有無混同誤認之虞，應本客觀事實，按下列原則判斷
    之：(1)以具有普通知識經驗之購買者，施以普通所用之注意
    為標準；(2)商標之文字、圖形或記號，應異時異地隔離及通
    體觀察為標準；(3)商標以文字、圖形或記號為聯合式者，應
    就其各部分觀察，以構成主要之部分為標準。故判斷兩商標
    是否近似，應就各商標在「外觀」、「觀念」、「讀音」上
    特別突出顯著，足以讓消費者對標誌整體形成核心印象之主
    要部分異時異地隔離各別觀察，以辨其是否足以引起混淆誤
    認之虞。
  (三)又判斷商標之近似與否，固以總括全體隔離觀察為原則，惟
    若商標圖樣中之一定部份特別引人注意，有此部分而商標之
    識別功能特別顯著者，自可就此部分加以比較觀察，以判斷
    兩商標是否近似，此與單純將商標割裂分別比較者不同（最
    高行政法院73年判字第1144號判決參照）。
  (四)本件原處分固依原告於系爭商標申請註冊時所檢附西元2004
    年8 月、2005年2 月日文版及2005年6 月中文版「OPTION」
    雜誌、2005年1 月日文版「GT-R」雜誌與2005 年5月英文版
    「GT」雜誌，及以「GRAND TUNING」文字搜尋之Google網頁
    資料，顯示有「GT汽車改裝雜誌自西元2004年4 月創刊以來
    ，我們更將GT定義為GRAND TUNING（超級改裝）」等證據資
    料，稱「GT」為「GRAND TUNING」字首之縮寫，有超級改裝
    之意，指定使用於汽車改裝之雜誌，商標識別性較為薄弱云
    云，固非無見。
  (五)惟查，系爭商標圖樣，係由紅色較大之外文「GT」及於「GT
    」下分別置二排極小之外文字「GRAND TUNING」與中文「改
    裝車情報」，右為一較大黃色草書體外文「R 」所共同組成
    （其中「GT 」 下方分列之外文「GRAND TUNING」與中文「
    改裝車情報」聲明不專用）；而據以異議商標圖樣則係由左
    側置較大之紅色外文「GT」與右下置二排字，上排為為極小
    字體之英文「GRAND TUNING」、中文「汽車改裝雜誌」，及
    下排為略小字體之外文「CAR MAGAZINE」橫列所組成（其中
    外文「CAR MAGAZINE」與中文「汽車改裝雜誌」聲明不專用
    ）。就二商標圖樣整體觀察，兩者均有相同較大紅色字體之
    外文「GT」，縱認該「GT」二字之識別性較弱，惟予人寓目
    印象既相當顯著，且外觀極為近似，應屬構成近似之商標。
  (六)至原告所舉訴外人黃旭佑及參加人另以不同顏色之系爭商標
    圖樣申請註冊乙節，核屬另案是否妥適問題，與本件認定二
    商標是否近似無涉。
四、綜上，原告主張系爭商標與據以異議商標非屬近似，要不足
    採。從而，原處分機關徒以兩造商標非屬構成近似為理由，
    逕認系爭商標無違反商標法第23條第1 項第13款規定，不無
    商榷之餘地。故被告將原處分撤銷，由原處分機關重為審酌
    ，另為適法處分之決定，於法並無不合。原告徒執前詞，訴
    請撤銷，為無理由，應予駁回。
五、兩造其餘攻擊防禦方法均與本件判決結果不生影響，故不逐
    一論述，併此敘明。
據上論結，本件原告之訴為無理由，爰依行政訴訟法第98條第1
項前段，判決如主文。
中　　華　　民　　國　　96　　年　　10　　月　　24　　日
                        第二庭審判長法  官　徐瑞晃
                                    法  官  畢乃俊
                                    法　官  陳金圍
上為正本係照原本作成。
如不服本判決，應於送達後20日內，向本院提出上訴狀並表明上
訴理由，如於本判決宣示後送達前提起上訴者，應於判決送達後
20日內補提上訴理由書（須按他造人數附繕本）。
中　　華　　民　　國　　96　　年　　10　　月　　24　　日
                                    書記官  陳可欣
